【裁判字號】    91,簡,947
【裁判日期】    920226
【裁判案由】    就業服務法
【裁判全文】
臺北高等行政法院判決                              九十一年度簡字第九四七號
    原      告  雲獅國際有限公司
    代  表  人  甲○○
    被      告  新竹縣政府
    代  表  人  乙○○縣長）.
右當事人間因就業服務法事件，原告不服行政院勞工委員會中華民國九十一年九月十
一日勞訴字第○○一八○五三號訴願決定，提起行政訴訟。本院判決如左：
    主  文
訴願決定及原處分均撤銷。
訴訟費用由被告負擔。
    事  實
一、事實概要：緣原告與訴外人陳富成、林雪琴（夫婦）等二人合作外勞仲介業務，
    並約定以原告名義與雇主簽約。本件係由林雪琴向宋佩娟招攬業務，由原告辦理
    宋佩君之聘僱印尼籍外勞SUKIYEN（護照號碼：ＡＣ四二七五一○）之招募及引
    進業務，外勞之仲介費用則由原告與陳姓夫婦均分。然原告未與雇主簽訂書面契
    約，案經被告查察屬實，乃依行為時就業服務法第六十三條及私立就業服務機構
    許可及管理辦法第二十一條規定，於九十一年三月十四日以九十一府勞福字第○
    九一○二六二四六號處分書處原告罰鍰新台幣三萬元。原告不服，提起訴願，遭
    決定駁回，遂提起本件行政訴訟。
二、兩造聲明：
  (一)原告聲明：1.訴願決定及原處分均撤銷。
              2.訴訟費用由被告負擔。
  (二)被告聲明：1.駁回原告之訴。
              2.訴訟費用由原告負擔。
三、兩造之爭點：被告以原告未與雇主簽訂書面契約，乃依行為時就業服務法第六十
                三條及私立就業服務機構許可及管理辦法第二十一條規定，處罰鍰
                新台幣三萬元，是否適法？
  (一)原告主張之理由：
    1.本件被告科處原告罰鍰，其法律依據為私立就業服務機構許可及管理辦法第二
      十一條規定：「營利就業服務機構為雇主仲介外國人，應與雇主簽訂書面契約
      。」及就業服務法第六十三條規定：「私立就業服務機構違反本法及依本法所
      發布之命令，除本法令有規定外，處新台幣二千元以下三萬元以下罰鍰。」然
      查，該等處罰規定之構成要件係以行政命令為之，未經法律具體明確之授權，
      與憲法第二十三條「法律保留原則」顯有牴觸，依法而言，依該等規定所為之
      處分自應予以撤銷，始符憲法保障人民權利之意旨。
    2.按「對於人民違反行政法上義務之行為予以裁罰性之行政處分，涉及人民權利
      之限制，其處分之構成要件與法律效果，應由法律定之。法律雖得授權以命令
      為補充規定，惟授權之目的、範圍及內容必需具體明確，然後據以發布命令，
      才符憲法第二十三條之意旨」，司法院釋字第四○二號解釋著有明文。上開意
      旨亦經司法院釋字第三一三及三九四號解釋揭示在案。質言之，原則上，行政
      機關應有法律之明文規定始得科處人民裁罰；就裁罰規定之構成要件，法律雖
      得授權以行政命令補充之，惟法律之授權必需具體明確，否則該等裁罰規定及
      依據該等裁罰規定所為之行政處分皆違背憲法第二十三條之規定而應告無效。
    3.本件被告係援引就業服務法第六十三條及行政院勞委會所定之私立就業服務機
      構許可及管理辦法第二十一條之規定，以原告（私立就業服務機構）未與雇主
      簽定書面契約為由，科處原告三萬元之罰鍰。然查，就業服務法本身並無任何
      一條條文規定行政機關得以私立就業服務機構未與雇主簽立書面契約為由，對
      私立就業服務機構科處罰鍰：且就業服務法亦未具體明確地授權行政機關得訂
      立之行政命令，處罰未與雇主訂立書面契約之私立就業服務機構，揆諸前揭司
      法院解釋之意旨，本件被告處罰原告之法律依據與憲法第二十三條之規定有所
      牴觸，因此，依該等法律依據所為之行政處分自應予以撤銷，始符憲法保障人
      民權利之意旨。
  (二)被告主張之理由：
    1.就業服務法係為促進國民就業，以增進社會及經濟發展，特制定本法，於民國
      八十一年由立法院根據憲法第六十三條規定：「立法院有議決法律案、預算案
      、戒嚴案、大赦案、宣戰案、購和案、條約案及國家其他重要事項之權。」議
      決通過之法案，並於民國八十一年五月八日總統（八一）華總（一）義字第二
      二五九號令公布實施。被告所引之就業服務法即為根據憲法之授權而制定之法
      。再者，私立就服務機構許可及管理辦法亦應經由立法院三讀通過，主管機關
      始得據以行使之。私立就業服務機構許可及管理辦法第二十一條規定：「營利
      就業服務機構為雇主仲介外國人或依規定仲介香港或澳門居民、大陸地區人民
      在臺灣地區從事本法第四十三條第一項第一七款及第八款規定之工作，應與雇
      主簽訂書面契約。前項契約應載明左列事項：一、費用項目及金額。二、外國
      人或香港或澳門居民、大陸地區人民入境後之交接事宜。三、外國人或香港或
      澳門居民、大陸地區人民之遣返、遞補事宜。四、違約之損害賠償事宜。」私
      立就服務機構許可及管理辨法之制定目的即在規範私立就業服務機構之「設立
      許可」及「管理私立就業服務機構之辦法」。「營利事業服務機構為雇主仲介
      外國人或依規定仲介香港或澳門居民、大陸區人民在臺灣地區從事本法第四十
      條第一項第一款（專門性或技術性之工作）、第七款（家庭幫傭）及第八款（
      為因應國家重要建設工程或經濟社會發展需要，經中央主管機關指定之工作）
      規定之工作，應與雇主簽訂書面契約。」即以說明營利就業服務機構應與雇主
      簽訂契約的範圍。至於「前項契約應載明左列事項：一、費用項目及金額。二
      、外國人或香港或澳門居民、大陸地區人民入境後之交接事宜。三、外國人或
      香港或澳門居民、大陸地區人民之遣返、遞補事宜。四、違約之損害賠償事宜
      。」別說明有關「書面契約」應載明之內容。
    2.原告稱「就業服務法亦未具體明確地授權行政機關得訂立之行政命令」，查私
      立就業服務機關許可及管理辦法係於民國八十七年六月三十日行政院勞工委員
      會台（八七）勞職外字第○九○一二七七號令修正發布實施，然就業服務法第
      六十三規定：「私立就業服務機構違反本法或依本法所發佈之命令，除本法另
      有規定外，處新台幣二千元以上二一萬元以下罰鍰，並得視其情節，定期停止
      其營業之全部或一部或撤銷其許可。」以上法條之規定皆完全符合憲法第二十
      三條「法律保留原則：於人民違反行政法上義務之行為予以裁罰性之行政處分
      ，涉及人民權利之限制，其處分之構成要件與法律效果，由法律定之。法律雖
      得授權以命令為補充規定，惟授權之目的、範圍及內容必需具體明確，然後據
      以發布命令，才符憲法第二十三條之意旨。」之規定。又原告之訴狀中之三度
      出現「新竹市政府」字樣，顯見原告對本案之不「具體明確」。
    3.綜上，原告所訴理由難謂採據，揆諸首揭法條規定，核無不合，是以原處分應
      予維持。
    理  由
一、按「私立就業服務機構須經主管機關之許可及發給許可證，方得設立；其設立許
    可及管理辦法由中央主管機關定之。」、「私立就業服務機構違反本法或依本法
    所發佈之命令，除本法另有規定外，處新台幣二千元以上二一萬元以下罰鍰，並
    得視其情節，定期停止其營業之全部或一部或撤銷其許可。」行為時就業服務法
    第三十五條、第六十三條分別定有明文。次按「本辦法依就業服務法第三十五條
    規定訂定之。」、「營利就業服務機構為雇主仲介外國人或依規定仲介香港或澳
    門居民、大陸地區人民在臺灣地區從事本法第四十三條第一項第一七款及第八款
    規定之工作，應與雇主簽訂書面契約。」私立就業服務機構許可及管理辦法第一
    條及第二十一條第一項亦分別明定。
二、次按「對人民違反行政法上義務之行為予以裁罰性之行政處分，涉及人民權利之
    限制，其處分之構成要件與法律效果，應由法律定之。法律雖得授權以命令為補
    充規定，惟授權之目的、範圍及內容必需具體明確，然後據以發布命令，才符憲
    法第二十三條之意旨」、「建築法第十五條第二項規定：『營造業之管理規則，
    由內政部訂之』概括授權訂定營造業管理規則。此項授權條款雖未就授權之內容
    與範圍為明確之規定，惟依法律整體解釋，應可推知立法者有意授權主管機關，
    就營造業登記之要件、營造業及其從業人員之行為準則、主管機關之考核管理等
    事項，依其行政專業之考量，訂定法規令，以資規範。至於對營造業者所為裁罰
    性之行政處分，固與上開事項有關，但究涉及人民權利之限制，其處罰之構成要
    件與法律效果，應由法律定；法律若授權行政機關訂定法規命令予以規範，亦須
    為具體明確之規定，始符憲法第二十三條法律保留原則之意旨。」、「對人民違
    反行政法上義務之行為科處罰鍰，涉及人民權利之限制，其處罰之構成要件及數
    額，應由法律定之。若法律就其構成要件，授權以命令為補充規定者，授權之內
    容及範圍應具體明確，然後據以發布命令，始符憲法第二十三條以法律限制人民
    權利之意旨。民用航空運輸業管理規則雖係依據民用航空法第九十二條而訂定，
    惟其中因違反該規則第二十九條第一項規定，而依同規則第四十六條適用民用航
    空法第八十七條第七款規定處罰部分，法律授權之依據，有欠明確，與前述意旨
    不符，應自本解釋公布日起，至遲次屆滿一年時，失其效力。」司法院大法官會
    議釋字第四○二號、第三九四號及第三一三號解釋分別著有解釋在案。
三、本件原告與訴外人陳富成、林雪琴（夫婦）等二人合作外勞仲介業務，並約定以
    原告名義與雇主簽約。嗣林雪琴向宋佩娟招攬，而由原告辦理宋佩君之聘僱印尼
    籍外勞SUKIYEN（護照號碼：ＡＣ四二七五一○）之招募及引進業務，外勞之仲
    介費用則由原告與陳姓夫婦均分。然原告未與雇主簽訂書面契約，案經被告查察
    屬實，乃依行為時就業服務法第六十三條及私立就業服務機構許可及管理辦法第
    二十一條規定，於九十一年三月十四日以九十一府勞福字第○九一○二六二四六
    號處分書處原告罰鍰新台幣三萬元。原告不服，提起訴願，遭決定駁回等情，有
    被告上開處分書、訴願決定書等附卷可稽，且為兩造所不爭執，堪信為真實。
四、查本件原告未就其是否與雇主簽約事提出陳述；惟原告未與雇主簽約事業據行政
    院勞工委員會查獲，以九十一年二月八日九十職外字第○七二四○四號函送被告
    處理，被告因依行為時私立就業服務機構許可及管理辦法第二十一條及就業服務
    法第六十三條規定為系爭處分，原告違規事實，應可認定。
五、查本件被告裁處原告罰鍰，係以原告違反行為時就業服務法第六十三條及私立就
    業服務機構許可及管理辦法第二十一條為其依據。但查：(一)行為時就業服務法第
    六十三條規定：「私立就業服務機構違反本法或依本法所發佈之命令，除本法另
    有規定外，處新台幣二千元以上二一萬元以下罰鍰，並得視其情節，定期停止其
    營業之全部或一部或撤銷其許可。」顯已涉及限制人民權利之處分。(二)私立就業
    服務機構許可及管理辦法第一條明定：「本辦法依就業服務法第三十五條規定訂
    定之。」；但就業服務法第三十五條僅規定：「私立就業服務機構須經主管機關
    之許可及發給許可證，方得設立；其設立許可及管理辦法由中央主管機關定之。
    」即使從法律整體解釋，可推知立法者有意授權主管機關，就私立就業服務機構
    之許可及管理等事項，依其行政專業之考量，訂定法規命令，以資規範；但如因
    違反該辦法第二十一條第一項「營利就業服務機構為雇主仲介外國人或依規定仲
    介香港或澳門居民、大陸地區人民在臺灣地區從事本法第四十三條第一項第一七
    款及第八款規定之工作，應與雇主簽訂書面契約。」之規定，而依就業服務法第
    六十三條規定，加以處罰，則其法律授權之依據，即欠明確，要無疑義。
五、綜合上述，本件被告據以處罰之私立就業服務機構許可及管理辦法雖係依據就業
    服務法第三十五條所訂定，惟因違反該辦法第二十一條規定，適用就業服務法第
    六十三條規定處分，顯乏法律授權之依據，被告據為裁罰原告，要屬不合，訴願
    決定未予糾正，亦有未洽，原告執此指摘，訴請撤銷訴願決定及原處分，即無不
    合，應予准許。爰判決如主文。
據上論結，原告之訴為有理由，爰依行政訴訟法第九十八條第三項前段，判決如主文
。
中      華      民      國    九十二    年      二      月    二十六    日
                  臺 北 高 等 行 政 法 院 第 六 庭
                                          法    官  闕銘富
右為正本係照原本作成。
本件以訴訟事件所涉及之法律見解具有原則性者為限，始得於本判決送達後二十日內
向本院提出上訴狀並表明上訴理由，如已於本判決宣示後送達前提起上訴者，應於判
決送達後二十日內補具上訴理由（均按他造人數附繕本），且經最高行政法院許可後
方得上訴。
中      華      民      國    九十二    年      二      月    二十七    日
                                          書 記 官  吳芳靜


司法院資訊處製作；財團法人民間司法改革基金會備份。
